【裁判字號】    95,上訴,1124
【裁判日期】    951004
【裁判案由】    貪污治罪條例
【裁判全文】
臺灣高等法院刑事判決                95年度上訴字第1124號
上  訴  人
即  被  告  甲○○
選任辯護人  吳雨學律師
            楊貴森律師
上列上訴人即被告因違反貪污治罪條例案件，不服臺灣桃園地方
法院94年度訴字第1042號，中華民國95年1月17日第一審判決（
起訴案號：臺灣桃園地方法院檢察署92年度偵字第12791號、93
年度偵字第2306號），提起上訴，本院判決如下：
    主  文
原判決撤銷。
甲○○連續依據法令從事公務之人員，對於違背職務之行為，收
受賄賂，處有期徒刑參年貳月，褫奪公權年。新臺幣萬陸仟
元沒收。
    事  實
一、甲○○於民國九十年六月二十八日入營，九十年九月三日分
    發至臺灣臺北監獄（下稱臺北監獄），服替代役（九十二年
    四月二十五日服役期滿），九十二年一至三月擔任該監輔助
    性勤務，受有法定職權權限，其勤務內容包括戒護區各崗哨
    、立哨、檢查站、門衛、接見室物檢、安全檢查等安全警戒
    勤務，並負有對於收容人、接見親友或進出獄所車輛、人員
    攜帶管制、違禁物品檢查，避免受刑人持用或保留違禁物品
    之職責，為依據法令從事公務之人員；朱振嘉（另行審結）
    、許顯名（所涉交付賄賂犯行，業經臺灣桃園地方法院以九
    十四年度訴字第一０四二號判決判處有期徒刑六月，褫奪公
    權三年，復經上訴本院九十四年度上訴字第三八九五號判決
    及最高法院九十五年台上字第二○○一號，均經上訴駁回確
    定）、陳麒宇三人於九十二年一月至三月間均係臺北監獄受
    刑人；康寧秋為許顯名之女友（陳麒宇、康寧秋二人所涉交
    付賄賂犯行，業經臺灣桃園地方法院於九十四年十二月十六
    日以九十四年度訴字第一０四二號判決，判處陳麒宇有期徒
    刑六月，褫奪公權一年，判處康寧秋有期徒刑五月，褫奪公
    權一年，緩刑三年確定並付執行在卷）。因甲○○於九十二
    年一月二十九日前某日，利用其擔任受刑人警衛戒護職務之
    便，在桃園縣龜山鄉臺北監獄內，曾將其所有之Ｚ0000
    00000號行動電話一支借予受刑人即時值中央台之雜役
    朱振嘉免費使用乙事，為受刑人即內名籍之雜役許顯名得知
    ，許顯名亦想使用行動電話，乃透過朱振嘉向甲○○表示欲
    借用行動電話，甲○○明知行動電話是屬於「法務部所屬監
    獄、少年輔育院、技能訓練所、看守所、少年觀護所查禁違
    禁品項目表」中「影響機關安全及戒護管理之物品」第七類
    「無線電話、呼叫器及其他通訊器材」之物品（查禁之理由
    是該等物品可作為串供、脫逃或犯案之通訊工具），竟基於
    對於違背職務之行為收受賄賂之概括犯意，明知職務上不應
    將行動電話借給受刑人使用而仍故意違背職，允諾朱振嘉、
    許顯名二人之上揭行求內容，同意將其所有之Ｚ00000
    0000號行動電話一支借予許顯名使用，並要求許顯名支
    付新台幣（下同）六千元，作為使用上開行動電話儲值卡二
    個月之代價。嗣許顯名即與其女友康寧秋間，基於對於依據
    法令從事公務之人員，關於違背職務之行為，交付賄賂之概
    括犯意聯絡，由許顯名指示康寧秋於九十二年一月二十九日
    ，將賄賂金額六千元匯款至甲○○所有之中華郵政股份有限
    公司臺北光復郵局帳戶（局號：0000000號，帳號：
    0000000號）內，甲○○收受前開賄賂後，即分別於
    九十二年二月十二日及同月二十日，違背臺北監獄查禁受刑
    人使用行動電話之規定，將其所有之行動電話交由朱振嘉轉
    交予許顯名使用多次。嗣因受刑人陳麒宇認為許顯名所支付
    之上述借用行動電話代價太高，遂於九十二年二月下旬某日
    ，在臺北監獄內，與朱振嘉、許顯名三人商量要如何夾帶行
    動電話入監，朱振嘉、許顯名二人乃承前相同之對於依據法
    令從事公務之人員，關於違背職務之行為交付賄賂之概括犯
    意，與陳麒宇形成犯意聯絡及行為分擔，推由朱振嘉出面向
    甲○○行求，委請甲○○自監獄外為許顯名攜帶行動電話入
    監供其使用，甲○○遂承前相同之概括犯意，違背職務上之
    規定，同意以三萬元代價，為許顯名夾帶行動電話入監。許
    顯名即使用甲○○提供之上開行動電話聯繫同具前開概括犯
    意聯絡及行為分擔之康寧秋，指示康寧秋購妥行動電話一支
    、門號易付卡四張、行動電話電池三顆及充電器一只後，先
    於九十二年二月二十一日匯款第一筆賄賂金額一萬元至甲○
    ○之上開郵局帳戶內，康寧秋再於九十二年三月初某日，在
    臺北縣萬華火車站之車站大廳內，將其所購買之上開行動電
    話等物品交予甲○○，由甲○○私自將該等物品攜帶入監後
    ，經朱振嘉轉交予許顯名使用。數日後，康寧秋又依許顯名
    指示，在上開火車站車站大廳內，交付行動電話耳機一付及
    賄賂金額現金一萬元予甲○○，同樣由甲○○攜帶該行動電
    話耳機入監，再以相同方式經由朱振嘉轉交予許顯名使用。
    康寧秋再於九十二年三月十一日，依許顯名指示將第三筆賄
    賂金額一萬元匯至甲○○之上開郵局帳戶內，共計交付賄賂
    三萬元予甲○○。嗣臺北監獄人員於九十二年四月二日上午
    某時許，在該監內名籍辦公室及周圍活動範圍區域實施安全
    檢查之際，為監獄人員劉義郎在舍房臨時會議室所附蹲坐式
    廁所上方沖水器內，查獲行動電話一支、電池三顆、充電器
    一只、耳機一只等物，嗣經許顯名向劉義郎自白前開犯行後
    ，始悉上情，甲○○於九十二年六月三日在法務部調查局桃
    園縣調查站接受調查時，自白上開犯行，並自動繳交全部所
    得財物三萬六千元。
二、案經法務部調查局桃園縣調查站移送臺灣桃園地方法院檢察
    署檢察官偵查後起訴。
    理  由
壹、程序部分
一、按：刑事訴訟法第一百五十九條第一項雖規定，被告以外之
    人於審判外之言詞或書面陳述，除法律有規定外，不得作為
    證據。惟同法第一百五十九條之五明定：「被告以外之人於
    審判外之陳述，雖不符前四條之規定，而經當事人於審判程
    序同意作為證據，法院審酌該言詞陳述或書面陳述作成時之
    情況，認為適當者，亦得為證據。」、「當事人、代理人或
    辯護人於法院調查證據時，知有第一百五十九條第一項不得
    為證據之情形，而未於言詞辯論終結前聲明異議者，視為有
    前項之同意。」，其立法理由在於傳聞證據未經當事人之反
    對詰問予以核實，乃排斥其證據能力。惟當事人如放棄對原
    供述人之反對詰問權，於審判程序表示同意該等傳聞證據可
    作為證據，此時，法院除認該傳聞證據欠缺適當性外，自可
    承認其證據能力。又當事人、代理人或辯護人於調查證據時
    ，知有刑事訴訟法第一百五十九條第一項不得為證據之情形
    ，卻表示「對於證據調查無異議」、「沒有意見」等意思，
    而未於言詞辯論終結前聲明異議者，應視為已有將該等傳聞
    證據採為證據之同意。最高法院九十三年度台上字第三五三
    三號、九十四年度台上字第二九七六號判決亦採同一見解。
    經查，本案被告甲○○、選任辯護人及檢察官於原審及本院
    準備程序期日、審判期日，對本案之全部證據即：證人即共
    同被告許顯名、朱振嘉、陳麒宇、康寧秋四人於桃園縣調查
    站、偵查經具結及原審調查審理時之證述，暨「臺灣臺北監
    獄九十四年七月一日北監戒字第○九四一○○五○二七號函
    」、「臺灣臺北監獄九十五年五月九日北監戒字第○九五二
    七○○○八○號函」、「內政部役政署九十五年五月十五日
    役署管字第○九五○○○九二七三號函附內政部九十一年十
    一月二十九日內授役字第○九一○○八一○七一號函及附件
    影本」、「臺灣臺北監獄九十五年七月二十四日北監戒字第
    ○九五二七○○一七六號函附臺灣臺北監獄矯正役役男勤務
    配置總表、法務部八十二年六月九日法八二監字第一一三六
    一號函、法務部八十四年十一月二十九日法八四監決字第二
    七七七一號函及附件」等，表示對證據能力不爭執（本院卷
    第二十二頁反面、第五十一頁反面），復於審判期日就原審
    及本院一一提示之證據於言詞辯論終結前，均未就所調查之
    證據主張有刑事訴訟法第一百五十九條第一項不得為證據之
    情形，是參照上開說明要旨，本案經調查之證據，均有證據
    能力，合先敘明。
二、按「詰問權雖係被告基本訴訟防禦權之一種，仍許被告自由
    決定是否捨棄之。」最高法院九十五年度台上字第二二九號
    判決採同一見解。又本院為保障被告甲○○對其他共犯之對
    質詰問權，於準備程序期日時特別詢問被告甲○○及辯護人
    「對於共同被告之供述作為證據有無爭執？」，均答：「沒
    有」，再經受命法官詢以「是否要將共犯改列證人進行詰問
    ？」，被告及辯護人均答稱「不用」、「不需要」（見本院
    卷第二十三頁），被告既已表明放棄詰問其他共同被告之權
    利，本件原審共同被告許顯名、朱振嘉、陳麒宇、康寧秋等
    人上開於調查局、偵查中、原審之陳述，均得作為證據。
三、卷附「郵政存簿儲金每日活動戶存提詳情表一紙」、「匯款
    單三紙」及「扣案物照片二幀」（見臺灣桃園地方法院檢察
    署九十二年度偵字第一二七九一號卷宗第一三八至一四一頁
    、第十四頁），均係電腦紀錄，並非「人之陳述」，並非傳
    聞證據。至於及「扣案物照片二幀」（見臺灣桃園地方法院
    檢察署九十二年度偵字第一二七九一號卷宗第十四頁），係
    照相機拍攝而得之證物，並非人之陳述，亦非傳聞證據，與
    本案事實有自然的關聯性，經查並無不得作為證據之限制，
    自得作為證據。另卷附行動電話0000000000號、
    0000000000號之電話通聯紀錄各一份，係電話公
    司機房機器之操作紀錄，並非人之陳述，非傳聞證據，與本
    案事實具有自然的關聯性，經查並無不得作為證據之限制，
    自得作為證據。
四、另扣案賄賂財物三萬六千萬元，係被告甲○○偵查中自白後
    自動繳出之全部犯罪所得；扣案行動電話一支、電池三只、
    充電器一只、耳機一付、黑色包裝袋一只等物證，均與本案
    犯罪事實有自然之關聯性，經查並無不得作為證據之事由，
    依法自得作為證據。
貳、實體方面：
一、訊據被告甲○○對於違背職務上之行為，收受賄賂，出借行
    動電話供受刑人使用，並為許顯名夾帶行動電話進入台北監
    獄之事實均坦承不諱，惟辯稱：係因朋友關係而為其帶手機
    ，不知後果如此嚴重云云；辯護人則為其辯以：替代役只是
    輔助工作，並無獨立權限，應不符合貪污治罪條例之要件云
    云。惟查：
  (一)、本件被告甲○○免費借用其私人行動電話予受刑人朱振嘉
      使用，另名受刑人許顯名得知後，亦向被告甲○○表達借
      用之意，被告甲○○經朱振嘉、許顯名二人行求以六千元
      代價借用行動電話二個月，被告甲○○亦允諾出借，並取
      得許顯名女友康寧秋所匯六千元賄款；嗣受刑人陳麒宇因
      認被告甲○○出借行動電話費用過高，朱振嘉、許顯名、
      陳麒宇三人乃商量要被告甲○○夾帶行動電話入監，並推
      由朱振嘉出面向被告甲○○請託，被告甲○○亦以三萬元
      代價應允為其等夾帶行動電話，而後被告甲○○於放假外
      出時，經受刑人許顯名之女友康寧秋交付事先準備之行動
      電話一具及相關電池配件，回營時利用替代役男進入監所
      無庸檢查攜帶物品，為其等夾帶行動電話違禁物品進入監
      所，並將該行動電話違禁物品於執行崗哨勤務前交付朱振
      嘉轉交許顯名持用，被告甲○○亦因此取得受刑人許顯名
      指示康寧秋匯款或交付之現金賄款，共計三萬元之事實，
      業據被告甲○○於桃園縣調查站訊問中、偵查、原審及本
      院審理中坦承不諱（見偵字第一二七九一號卷第六至十三
      頁、十七至二十頁、偵字第二三○六號卷第二十至二十三
      頁、原審卷第一一四頁、一一八至一二四頁、本院卷第五
      十三頁正反面），核與證人即共同被告許顯名、朱振嘉、
      陳麒宇、康寧秋四人於桃園縣調查站、偵查經具結及原審
      調查審理時之證述均屬相符（同上偵查卷第四十至四十七
      頁、六十八至七十四頁、九十七至一○四頁、一一五至一
      二一頁，偵字第二三○六號卷第四十二至四十三頁、五十
      至五十一頁、原審卷第四十一至四十二頁、六十二頁反至
      六十三頁），並有卷附被告康寧秋匯款予甲○○之匯款收
      據影本三紙、被告甲○○之郵局帳戶郵政存簿儲金每日活
      動戶存提詳情表一紙、行動電話0000000000號
      、0000000000號之電話通聯紀錄各一份附卷可
      稽（見偵字第一二七九一號卷第一三八至一四一頁、一六
      三頁、一六七頁、一六九至一七○頁），且有扣案行動電
      話一支、電池三只、充電器一只、耳機一付、黑色包裝袋
      一只及被告甲○○繳交之全部不法所得三萬六千元可資佐
      證，顯見被告甲○○前開任意性自白，核與事實相符，足
      堪採信。
  (二)、被告甲○○為臺灣臺北監獄替代役男，是否係屬於修正前
      貪污治罪條例第二條所稱公務員身分之爭議
      按貪污治罪條例所指之公務員，舉凡各機關之僱員、丁役
      皆是，至其是否與公務員任用法上或公務員懲戒法上之公
      務員條件相合，則非所問，最高法院七十九年台抗字第三
      七二號判決採相同見解。依修正前貪污治罪條例第二條前
      段規定：「依據法令從事公務之人員，犯本條例之罪者，
      依本條例處斷」，是所謂之公務員，須依據法令從事於公
      務之人員，且其所從事之公務須具有法令之依據。又替代
      役實施條例第三條已明文規定「本條例所稱替代役，指役
      齡男子於需用機關擔任輔助性工作，履行政府公共事務或
      其他社會服務。」，其中替代役役男所擔任之輔助性工作
      ，係指服勤單位之經銓敘合格實授該管公務員，將特定之
      職務轉給替代役役男，以協助該管公務員達成行政上業務
      ，而執行該項職務時應符合「非以自己之名義行使公權力
      」、「無獨任或決定之權限」及「受該管公務員之指揮、
      監督、管理從事助手之勤務工作」等要件，此外若勤務具
      危險性或須由役男獨立完成者，服勤單位須盡監督及照管
      之責，故其有受法定職務權限限制。本件被告甲○○於九
      十年六月二十八日入伍，九十年九月三日分發至臺北監獄
      ，九十二年四月二十五日服役期滿；役男役別為矯正役，
      擔任臺北監獄輔助性勤務，為隔日制甲班人員。其職務內
      容，依當時需用機關法務部矯正司向主管機關內政部役政
      署提出之申請勤務項目內容有「1.輔助警戒安全勤務（如
      協助崗哨、門衛、中央門、巡邏、安全監視、監聽、檢查
      站、外接見室、工場及舍房安全檢查等相關勤務）、2.輔
      助管理勤務（如協助工場、舍房、炊場、合作社、外役隊
      、運動、集會、沐浴、接見提帶、外醫、看病等相關輔助
      勤務）、3.特殊專長勤務（如協助水電、土木、電腦、技
      訓指導、保管名籍、炊事等勤務）」，而被告甲○○分發
      至臺北監獄服替代役期間，所分配擔任勤務戒護區一、二
      、三、五崗哨及左、右立哨之勤務，均由其一人單獨執行
      勤務；另所擔任側門檢查站、接見室物品檢查及中央台安
      全檢查等警戒勤務，則須配合正職管理人員（即經國家考
      試及格並經人事銓敘合格實授任用之公務人員）執行勤務
      等情，此有臺灣臺北監獄九十四年七月一日北監戒字第○
      九四一○○五○二七號函、九十五年五月九日北監戒字第
      ○九五二七○○○八○號函、同年七月二十四日北監戒字
      第○九五二七○○一七六號函各乙紙在卷可參（見原審卷
      第二十九頁、本院卷第三十六頁、八十三至八十五頁），
      從而被告甲○○分發至臺北監獄所服矯正役，負責之輔助
      崗哨、側門檢查站、接見室物品檢查及中央台安全檢查等
      警戒安全勤務，顯係原屬經國家考試及格並經人事銓敘合
      格實授任用之臺北監獄監所公務人員之法定職務，惟經該
      監所公務人員，將上開法定職務轉給替代役役男，以協助
      監所公務員達成監所受刑人管理之行政上業務，洵可認定
      。是被告甲○○雖非公務員任用法上或公務員懲戒法上之
      公務員，惟其依據替代役實施條例於臺北監獄服替代役期
      間，係擔任單獨執行戒護區一、二、三、五崗哨及左、右
      立哨勤務，並配合公務人員執行側門檢查站、接見室物品
      檢查及中央台安全檢查等警戒勤務，並為受法定職務權限
      限制之人員，核屬修正前貪污治罪條例第二條所定：依據
      法令從事公務之人員無疑。
  (三)、又被告甲○○雖擔任臺北監獄輔助性勤務，惟其單獨執行
      戒護區一、二、三、五崗哨及左、右立哨勤務，並配合公
      務人員執行為側門檢查站、接見室物品檢查及中央台安全
      檢查等警戒勤務，已如前述，其中一、二、三、五崗哨戒
      護區勤務，為於監獄圍牆四周崗哨上，監視戒護責任區內
      、外範圍，慎防收容人脫逃及注意其他意外事變，值勤應
      全神貫注並按時與勤務中心聯繫，報告狀況，發現收容人
      接近圍牆或是行動可疑時，應即鳴笛喝令制止，圍牆內、
      外如有拋擲物品應立即制止並通報勤務中心處理。而左、
      右立哨勤務內容，則於監獄戒護區內之左、右定點哨，監
      視戒護責任區內，收容人之動態、門禁之管制，慎防收容
      人脫逃及注意其他意外事變。而上開戒護區一、二、三、
      五崗哨及左、右立哨勤務，乃主管機關視其特性員額統籌
      做最有效之人力運用，並考量如何達成任務之遂行及防止
      事故發生，而認得由役男單獨執行。又關於其所為側門檢
      查勤務內容有「…3.車輛駕駛、衣物及攜帶物品之檢查及
      保管事項。4.物（貨）品及垃圾（餿水）之檢查。…」；
      接見室物檢勤務內容為「1.收容人親友接見送入飲食、菜
      餚之檢查。2.核對寄送人身分證明文件與寄入單是否相符
      ，有否簽名。3.詳細檢查有無藏匿危險、違禁物品」；中
      央台勤務內容則為「1.例行性的收容人檢身勤務。2.每日
      場、舍安全檢查勤務…5.對新收、出庭、借提、還押、出
      監、提訊之收容人做檢身及檢查物品工作。故中央台安全
      檢查勤務包含檢查勤務及警戒勤務。」，是役男雖得單獨
      執行上開勤務，但因無法規授權，如查獲管制、違禁物品
      ，則應立即交由公務人員認定、處置，故認役男非單獨執
      行勤務，亦經臺灣臺北監獄九十五年七月二十四日北監戒
      字第○九五二七○○一七六號函明示在卷（見本院卷第八
      十三至八十五頁），參諸被告甲○○於本院審理所供：伊
      站哨時是站在哨塔裡，要人家幫伊打開門才可以，一、二
      、三、五崗哨就是高高的哨塔，左右立哨就是要巡哨的附
      近，側門檢查站就是站上，中央台是長官叫你做什麼就是
      什麼等情以觀（見本院卷第五十三頁），可見法務部矯正
      役役男所執行之戒護區一、二、三、五崗哨及左、右立哨
      勤務，執勤地點為設於監獄圍牆四周崗哨上及監獄戒護區
      內之左、右定點哨內，勤務內容主要亦僅係監視收容人動
      態，防止人犯脫逃，遇有緊急情況，其所為之處置僅有鳴
      笛喝令制止或通報勤務中心處理，是上開勤務雖由役男單
      獨為之，其執行勤務內容，仍係受公務員指揮、監督、管
      理、從事助手之勤務工作，並非以自己名義行使公權力，
      亦無獨任或決定之權限無訛，核與內政部九十一年十一月
      二十九日內授役字第○九一○○八一○七一號函（見本院
      卷第三十九至四十頁）揭示替代役役男執行勤務應符合「
      輔助性原則」之要件，並無不合；至就役男執行側門檢查
      、接見室物檢及中央台安全檢查及警戒勤務，役男雖得單
      獨執行上開勤務，但如查獲管制、違禁物品，仍應立即交
      由監所公務人員認定、處置，故認役男非單獨執行勤務等
      情以觀，更與替代役役男執行勤務之「輔助性原則」無違
      ，且上開勤務之內容，亦未超出內政部九十一年十一月二
      十九日內授役字第○九一○○八一○七一號函所附替代役
      役男輔助性勤務內容一覽表所示（見本院卷第四十一至四
      十七頁）法務部矯正役「一、安全警戒勤務：協助崗哨、
      門衛、中控門、監聽、檢查站、安全檢查等事項。」之輔
      助性勤務內容之範圍。再者，被告甲○○於九十二年一月
      一日至同年三月三十一日於臺灣臺北監獄服矯正役期間，
      除係擔任戒護區一、二、三、五崗哨勤務；一、五崗哨、
      左立哨之交代人員勤務；二、三崗哨、右立哨之交代人員
      勤務外，更於九十二年一月七日執行安檢勤務，復於同年
      一月十五日、十七日執行接見物品檢查勤務，同年三月十
      四日執行左側門檢查勤務，亦有臺灣臺北監獄九十五年七
      月二十四日北監戒字第○九五二七○○一七六號函附之九
      十二年一月一日至同年三月三十一日臺灣臺北監獄矯正役
      役男勤務配置總表在卷足憑（見本院卷第八十三至一七五
      頁），且被告甲○○亦於原審中供承：伊在臺北監獄擔任
      替代役，工作內容是長官叫其發送文件、店哨、檢查入監
      所之人及受刑人之物品等語（見原審卷第一一八頁），足
      認被告甲○○於臺北監獄服替代役矯正役期間，負責執行
      戒護區一、二、三、五崗哨及左、右立哨勤務，並配合公
      務人員執行側門檢查站、接見室物品檢查及中央台安全檢
      查等警戒勤務，其中對於收容人、接見親友或進出獄所車
      輛、人員攜帶管制、違禁物品之檢查，確係其法定職務內
      容，洵可認定。
  (四)、又按「公務員職務上之行為，係指在其職權範圍內所應執
      行或得執行，而不違背其職責義務者而言，如公務員就其
      職務上應為之事項，故意消極不作為或積極以不正當方法
      為之，以及對於職務上不應為之事項故意積極為之，則均
      屬違背職務之行為」，最高法院九十三年台上字第一三五
      三號判決採相同見解。且「公務員在其職權範圍內，不應
      為而為之，或應為而不為，或不正當為之，而與其職務上
      之義務責任有所違背者，即應屬貪污治罪條例第四條第一
      項第五款所謂之「違背職務之行為」。若公務員受賄之原
      因，係為其職務上所不應為，或應為而不為，或以不正當
      方式為之，而違背其職責者，則應成立同條例第四條第一
      項第五款之對於違背職務之行為收受賄賂或其他不正利益
      罪。」，最高法院九十四年台上字第二四四四號判決，亦
      採同一見解。依臺灣臺北監獄九十五年七月二十四日北監
      戒字第○九五二七○○一七六號函附法務部八十四年十一
      月二十九日法八四監決字第二七七七一號函示之「法務部
      所屬監獄、少年輔育院、技能訓練所、看守所、少年觀護
      所查禁違禁品項目表」，其中無線電話、呼叫器及其他通
      訊材等物為影嚮機關安全及戒護管理之物品，均屬違禁物
      品（見本院卷第一七七至一七八頁），且上開臺北監獄函
      附法務部八十二年六月九日法八二監字第一一三六一號函
      ，亦明白揭示「為防制行動電話流入監所，而淪為人犯不
      法之聯絡指揮用途，各監院所希加門禁及各項檢查工作，
      以及對可疑之場舍單位或人員實施突擊檢查；如查有行動
      電話，應即追查來源，並將涉法者移送法辦，請查照。」
      ，堪認基於監所之安全及戒護管理，行動電話為監所受刑
      人不得持用之違禁物品。被告甲○○於原審中已明確供承
      其明知當時職務內容不得提供手機供受刑人使用，亦不得
      為受刑人夾帶手機入監，僅因不知事情如此嚴重，乃受朋
      友之託而為之（見原審卷第一二二至一二三頁），是被告
      甲○○就受刑人不得使用、持有行動電話違禁物品之規定
      ，知之甚詳，竟仍借用私人電話供受刑人朱振嘉、許顯名
      使用，更為其等夾帶手機入監，被告甲○○前揭對於職務
      上不應為之事項故意積極為之，明顯違背其擔任臺北監獄
      矯正役替代役役男對於收容人、接見親友或進出獄所車輛
      、人員攜帶管制、違禁物品檢查，避免受刑人持用或保留
      違禁物品之法定職務，而與其職務上之義務責任有所違背
      者，已屬貪污治罪條例第四條第一項第五款所謂之「違背
      職務之行為」。
  (五)、另「收受賄賂罪之成立，以他人有行使賄賂之意思為前提
      ，必他人所交付之財物，係本於對收受者行賄意思；在公
      務員主觀上，亦須要有受賄之意思，即賄賂之不法報酬必
      須與公務員本身之職務行為或違背職務行為具有一定之對
      價關係，始足當之。」、「公務員違背職務之行為，與其
      所收受之賄賂或不正利益之間固須具有對價關係。而此之
      所謂對價關係，祇要雙方行賄及受賄之意思達成一致，而
      所交付之賄賂或不正利益，與公務員為違背職務行為之間
      具有原因目的之對應關係，即為已足；並不以他人所交付
      之賄賂或不正利益之價值，與該他人因公務員違背職務之
      行為所獲得利益之價值相當為絕對必要」，最高法院八十
      六年台上字第五四○三號、九十四年台上字第三一八七號
      判決亦採同一見解。依被告甲○○於偵查中所供：有向透
      過朱振嘉向許顯名收費六千元，提供電話給許顯名使用，
      與朱振嘉商談後，付費六千元，一星期可使用一至二次左
      右（見偵字第二三○六號卷第二十一頁、二十三頁），復
      於原審中供稱：六千元是朱振嘉幫我付易付卡的費用，三
      萬元是許顯名要付給伊手機代價等語（見原審卷第一一八
      至一一九頁），可見被告甲○○主動交出之三萬六千元款
      項，係原審共同被告許顯名、朱振嘉、陳麒宇、康寧秋等
      人行使賄賂之意思而交付，而被告甲○○亦有受賄之意，
      且先後自許顯名取得之三萬六千元，確係供作被告甲○○
      出借手機供受刑人許顯名使用及夾帶手機入監等違背職務
      行為之對價，係屬賄款無誤。
  (六)、另檢察官雖認被告甲○○與朱振嘉為共同正犯，然刑法所
      指共同正犯須有共同之犯意或為構成要件行為之實施方該
      當之，如無自己犯罪之意或無下手實施構成要件之行為者
      即不成立共同正犯。參諸證人許顯名、朱振嘉、陳麒宇三
      人之證述內容可知，證人朱振嘉為受刑人，其等三人係因
      證人陳麒宇認為證人許顯名支付予被告甲○○之借用行動
      電話代價太高，遂提議要設法夾帶行動電話入監，證人朱
      振嘉、許顯名、陳麒宇經協商後，乃推由證人朱振嘉出面
      向被告甲○○行求，委請甲○○自監獄外為許顯名攜帶行
      動電話入監，並同意交付賄賂三萬元予被告甲○○，證人
      朱振嘉並未因本案獲利，缺乏其與被告甲○○共同犯本案
      之動機，又證人朱振嘉僅係為共同被告許顯名傳話予被告
      甲○○，意在請求被告同意許顯名獲得行動電話之使用，
      非為使被告甲○○獲取賄賂，故證人朱振嘉應無與被告甲
      ○○共同犯罪之意，且未參與違背職務之行為，亦未收取
      賄賂之交付或自被告甲○○處分得任何賄賂，此據被告甲
      ○○供陳在卷，佐以其未參與對於違背職務之行為收受賄
      賂之構成要件行為，故不可逕論證人朱振嘉與被告甲○○
      為共同正犯，併予敘明。
  (七)、從而，被告甲○○為依據法令從事公務之人員，對於違背
      職務之行為，向朱振嘉、許顯名、陳麒宇、康寧秋四人收
      取賄賂以資為對價，被告甲○○收受賄賂犯行，事證明確
      ，自應依法論科。
二、法律適用：
  (一)、查被告甲○○行為時，為臺灣臺北監獄替代役男，擔任該
      監輔助性勤務，其勤務內容包括戒護區各崗哨、立哨、檢
      查站、門衛、接見室物檢、安全檢查等安全警戒勤務，為
      依據法令從事公務之人員，而貪污治罪條例已於九十五年
      五月三十日修正公布全文，並自同年七月一日施行，其中
      貪污治罪條例第四條第一項第五款之收受賄賂罪並未修正
      ，自無須再比較新舊法律適用；另貪污治罪條例第二條前
      段規定「依據法令從事公務之人員，犯本條例之罪者，依
      本條例處斷」，修正為「公務員犯本條例之罪者，依本條
      例處斷。」，然此僅係為配合本次刑法公務員定義修正所
      為之文字變動，而九十五年七月一日修正公布施行之刑法
      第十條第二項關於公務員定義之規定，雖由「依法令從事
      於公務之人員」，修正為「依法令服務於國家、地方自治
      團體所屬機關而具有法定職務權限，以及其他依法令從事
      於公共事務，而具有法定職務權限者」及「受國家、地方
      自治團體所屬機關依法委託，從事與委託機關權限有關之
      公共事務者」，無論修法前、後，被告行為時之身分均符
      合刑法上所稱之公務員，並無二致，均無礙於本案被告仍
      有貪污治罪條例之適用，經新舊法比較結果，修正後之貪
      污治罪條例第二條對被告而言並無較有利，依刑法第二條
      第一項前段，仍應適用修正前之貪污治罪條例第二條之規
      定。是核被告所為，係犯貪污治罪條例第四條第一項第五
      款對於違背職務之行為收受賄賂罪。被告甲○○要求賄賂
      之低度行為，應為其後收受賄賂之高度行為吸收，不另論
      罪。
  (二)、被告行為後，刑法第五十六條連續犯之規定，業於九十四
      年一月七日修正公布刪除，並於九十五年七月一日施行，
      則被告之犯行，因行為後新法業已刪除連續犯之規定，此
      刪除雖非犯罪構成要件之變更，但顯已影響行為人刑罰之
      法律效果，自屬法律有變更，依新法第二條第一項規定，
      比較新、舊法結果，仍應適用較有利於被告之行為時法律
      即舊法論以連續犯（最高法院九十五年第八次刑事庭會議
      決議參照）。被告先後二次對於違背職務之行為收受賄賂
      之行為，時間緊接，方法相同，觸犯構成要件相同之罪名
      ，顯係基於概括犯意為之，應依連續犯之規定，應依修正
      刑法第五十六條規定論以一罪，並加重其刑。
  (三)、甲○○於九十二年六月三日在法務部調查局桃園縣調查站
      接受調查時，自白上開犯行，並自動繳交全部所得財物三
      萬六千元，有上開警詢筆錄並有扣案三萬六千元在卷可稽
      。按於九十五年七月一日經修正生效施行之貪污治罪條例
      第八條第二條原條文規定：「犯第四條至第六條之罪，在
      偵查中自白，如有所得並自動繳交全部所得財物者，減輕
      其刑；因而查獲其他共犯者，減輕或免除其刑。」，修正
      為「犯第四條至第六條之罪，在偵查中自白，如有所得並
      自動繳交全部所得財物者，減輕其刑；因而查獲其他正犯
      或共犯者，減輕或免除其刑。」，然關於上開條文增加「
      查獲其他正犯」適用之修正，並不影響本件之論罪科刑，
      不論依修正前之貪污治罪條例第八條，或修正後之貪污治
      罪條例第八條之規定，被告均有適用，經新舊法比較結果
      ，修正後之貪污治罪條例第八條第二項對被告而言並無較
      有利，依刑法第二條第一項前段，仍應適用修正前之貪污
      治罪條例第八條第二項之規定。查被告甲○○就其所涉上
      開犯行，前於偵查中自白不諱，並將其所取得之三萬六千
      元賄賂全部交出，應依修正前之貪污治罪條例第八條第二
      項之規定減輕其刑。再按犯貪污治罪條例第四條至第六條
      之罪者，情節輕微，而其所得或所圖得財物或不正利益在
      五萬元以下者，減輕其刑，貪污治罪條例第十二條第一項
      亦有明文。查被告甲○○所取得之賄賂僅三萬六千元，亦
      應依貪污治罪條例第十二條第一項之規定遞減輕其刑，並
      先加後減之。
三、原審以被告甲○○犯罪事證明確，予以論罪科刑，固非無見
    ，惟查：
  (一)、按貪污治罪條例第二條前段規定，依據法令從事公務之人
      員犯本條例之罪者，依本條例處斷，此為犯本條例規定貪
      污罪主體之身分規定，有罪判決書應於主文內記載依據法
      令從事公務之人員，主文之記載，方為完整，結論欄應援
      引該條例第二條前段，原判決竟均漏未記載，顯有判決不
      適用法則之違法，最高法院九十年度台上字第二九八號判
      決、八十七年台上字第四六六號判決均採同一見解。查：
      本件原判決認定被告甲○○為依據法令從事於公務之人員
      ，卻漏未於結論欄內引該條例第二條前段，依前揭說明．
      自有未合。另據上論結欄，漏未引用「貪污治罪條例第十
      條第一項」，亦有未合。
  (二)、科刑之判決書，須將認定之犯罪事實詳記於事實欄，然後
      於理由內逐一說明其憑以認定之證據，以使事實與理由兩
      相一致，方為合法，倘事實欄已有敘及，而理由內未加說
      明，是為理由不備；理由內已加說明，而事實欄無此記載
      ，則理由失其依據，均非適法。本件原判決理由中，以上
      訴人於偵查中自白犯行，並自動交出三萬六千元，依貪污
      治罪條例第八條第二項前段之規定，減輕其刑，固已說明
      其依憑之證據，但原判決事實欄對上開減輕其刑之事實，
      並無記載，致理由失其依據，揆之首開說明，自非適法（
      最高法院九十五年度台上字第一七三九號判決採同一見解
      。
  (三)、又原判決雖認定被告甲○○為依據法令從事於公務之人員
      ，並認定其有違背職務收取賄賂之情，惟並未敘明被告甲
      ○○擔任臺北監獄替代役之職務內容及說明被告究有何違
      背職務之情形，亦有未合。
  (四)、又行為後法律有變更者，依修正前刑法第二條第一項之規
      定，以適用裁判時法為原則，如行為時法有利於行為人，
      則例外適用行為時法；依修正後刑法第二條第一項規定，
      以適用行為時法為原則，惟如裁判時法有利於行為人，則
      例外的適用裁判時法。以往實務見解，認原判決未及比較
      適用新舊法時，上訴後，雖比較結果以舊法有利於行為人
      ，而原判決別無其他撤銷事由，仍應由本院以此為由撤銷
      改判。惟修正後之規定係以適用行為時法為原則，因此原
      判決雖未及比較適用，然上訴本院後，關於連續犯、褫奪
      公權、貪污治罪條例第二條公務員主體身分及第八條第二
      項自白減刑之規定，經比較新舊法，行為後之法律並非較
      有利於行為人，仍應適用行為時法，則原判決適用行為時
      法即無不當，此等事由自不構成撤銷之事由，併予敘明。
四、上訴人即被告上訴意旨略以：被告已知錯，真的不知會如此
    嚴重，請求給予自新機會，量處緩刑云云；選任辯護人亦均
    為被告請求適用刑法第五十九條之規定酌量減輕其刑，並給
    予緩刑以勵自新云云，惟查：依卷附本院被告前案紀錄表之
    記載，被告雖未曾受有期徒刑以上刑之宣告，然被告因本件
    犯行受有期徒刑三年二月之宣告，核與刑法第七十四條所得
    得宣告緩刑之要件之一即「受二年以下有期徒刑之宣告」並
    不相合，本院自無從為緩刑之宣告。另刑法第五十九條規定
    犯罪情狀顯可憫恕者，得酌量減輕其刑，固為法院依法得自
    由裁量之事項，然非漫無限制，必須犯罪另有特殊之原因與
    環境，在客觀上足以引起一般同情，認為即予宣告法定最低
    度刑期猶嫌過重者，始有其適用。最高法院九十五年度台上
    字第三二二五號、九十五年度台上字第三０四二號判決均採
    相同見解。本件被告甲○○明知行動電話為法務部所屬監獄
    查禁之違禁品，仍以六千元代價連續出借手機供受刑人許顯
    名使用，甚且收受賄賂為受刑人許顯名夾帶行動電話入監使
    用，對於獄所秩序、安全管理之危害甚鉅，且參諸其明知違
    法，仍以為罰責輕微，而明知故犯之僥倖心理，惡性誠屬重
    大，衡情難認有何顯可憫恕之情狀。至被告甲○○坦承犯行
    ，固可認犯罪後態度良好，然亦僅可供法院審酌被告法定刑
    度內從輕量刑之事項而已，況本院業已審酌被告犯後態度，
    暨無其他事證可資證明，被告甲○○另有特殊之原因與環境
    ，在客觀上足以引起一般同情，認為即予宣告法定最低度刑
    期猶嫌過重之情事，自不得據為援引刑法第五十九條得酌量
    減輕之理由（最高法院八十七年度台上字第四五一六號判決
    針對「監獄管理員替受刑人夾帶行動電話之案例」，亦認並
    無「情輕法重」得適用刑法第五十九條酌減其刑之情形，採
    同一見解）。是以上訴人即被告甲○○及其選任辯護人所為
    緩刑宣告及酌量減輕其刑之請求而提起之上訴，為無理由。
    惟原判決既有前揭瑕疵之處而無可維持，自應由本院將原判
    決予以撤銷改判。爰審酌被告甲○○為依據法令從事公務之
    人，業如前述，竟為圖自身利益，於執行職務之際，收受賄
    賂三萬六千元，而為本案違背職務之行為，嚴重破壞公務員
    之清廉形象，實無足取，惟衡其所收受之賄款僅三萬六千元
    ，金額非鉅，於犯罪後旋經查獲，尚未造成嚴重損害，及其
    犯罪後坦承犯行，深表悔悟，併其素行、犯罪動機、目的等
    情狀，量處有期徒刑三年二月。
五、褫奪公權之說明
    貪污治罪條例第十七條僅規定：「犯本條例之罪，宣告有期
    徒刑以上之刑者，並宣告褫奪公權」，對於褫奪公權之期間
    ，即從刑之刑度如何並無明文，故依本條例宣告褫奪公權者
    ，仍應適用刑法第三十七條第一項或第二項，使其褫奪公權
    之刑度有所依憑，始為合法。最高法院九十五年度台上字第
    一Ｏ五四號判決採同一見解。又修正前刑法第三十七條第二
    項規定：「宣告六月以上有期徒刑，依犯罪之性質認為有褫
    奪公權之必要者，宣告一年以上十年以下褫奪公權。」刑法
    於九十四年一月七日修正通過，第三十七條第二項則規定：
    「宣告一年以上有期徒刑，依犯罪之性質認為有褫奪公權之
    必要者，宣告一年以上十年以下褫奪公權」，本件對被告宣
    告係一年以上有期徒刑，修正後之規定對被告並無較有利，
    依刑法第二條第一項前段之規定，自應適用行為時即修正前
    第三十七條第二項之規定，併宣告褫奪公權三年。
六、關於沒收之說明
  (一)、扣案賄賂三萬六千元，業經被告甲○○於偵查中全部自動
      繳交，應依貪污治罪條例第十條第一項之規定宣告沒收之
      。
  (二)、扣案行動電話一支、電池三只、充電器一只、耳機一付，
      係許顯名自行購買而得之物，而扣案黑色包裝袋一只則為
      許顯名所有用以藏放前開行動電話、電池、充電器及耳機
      等物所使用之包裝物品，均非違禁物，審酌許顯名所犯交
      付賄賂罪係為換取公務員違背職務之行為，是以前揭扣案
      行動電話等物並非被告甲○○犯本案所得之物，復非供其
      犯罪使用或預備使用之物，是以，前開扣案行動電話一支
      、電池三只、充電器一只、耳機一付及黑色包裝袋一只，
      即均無併予沒收之必要，附此敘明。
據上論斷，應依刑事訴訟法第三百六十九條第一項前段、第三百
六十四條、第二百九十九條第一項前段，修正前貪污治罪條例第
二條前段、第四條第一項第五款、第八條第二項前段、第十條第
一項、第十二條第一項、第十七條，刑法第二條第一項前段、第
十一條前段、修正前刑法第五十六條、修正前刑法第三十七條第
二項，判決如主文。
本案經檢察官黃東焄到庭執行職務。
中    華    民    國    95    年    10    月    4     日
                  刑事第一庭審判長法  官  蔡  長  溪
                                  法  官  陳  祐  治
                                  法  官  林  俊  益
以上正本證明與原本無異。
如不服本判決，應於收受送達後十日內向本院提出上訴書狀，其
未敘述上訴之理由者並得於提起上訴後十日內向本院補提理由書
。
                                  書記官  廖  月  女
中    華    民    國    95    年    10    月    11    日
附錄：本案論罪科刑法條全文
貪污治罪條例第4條
有下列行為之一者，處無期徒刑或十年以上有期徒刑，得併科新
台幣一億元以下罰金：
一  竊取或侵占公用或公有器材、財物者。
二  藉勢或藉端勒索、勒徵、強占或強募財物者。
三  建築或經辦公用工程或購辦公用器材、物品，浮報價額、數
    量、收取回扣或有其他舞弊情事者。
四  以公用運輸工具裝運違禁物品或漏稅物品者。
五  對於違背職務之行為，要求、期約或收受賄賂或其他不正利
    益者。
前項第一款至第四款之未遂犯罰之。


司法院資訊處製作；財團法人民間司法改革基金會備份。
